臺灣臺南地方法院民事判決
110年度訴字第1802號
原      告  許日南  
訴訟代理人  陳貴德律師
被      告  許祐愷  

訴訟代理人  陳進長律師
上列當事人間請求遷讓房屋事件，經本院於民國111年8月3日言
詞辯論終結，判決如下：
    主    文
一、被告應將門牌號碼臺南市○○區○○00○0號房屋（即附圖位置A
    部分之1樓鋼筋水泥建物）遷讓交還予原告。
二、被告應自民國110年5月6日起至遷讓返還第1項建物之日止，
    按月給付原告新臺幣5,187元。
三、原告其餘之訴駁回。
四、訴訟費用由被告負擔。　　
五、本判決第1項於原告以新臺幣40萬元供擔保後，得假執行。
    但被告如以新臺幣1,150,572元為原告預供擔保，得免為假
    執行。
六、原告其餘假執行之聲請駁回。
    事實及理由
一、原告主張：
　㈠原告於民國86年間在臺南市○○區○○段0000地號土地（重測前
    後港段544號）上出資興建門牌臺南市○○區○○0000號房屋（
    下稱系爭房屋）並取得所有權，預備以後回鄉時居住，惟因
    被告母親許陳彩鳳有居住需要，原告有承諾無償供許陳彩鳳
    在世期間繼續居住系爭房屋，因許陳彩鳳已於110年5月5日
    死亡，使用借貸關係已經消滅，被告繼續居住使用系爭房屋
    乃無權占用，原告與被告間並無何使用借貸契約存在，被告
    亦無權繼續占用原告所有系爭房屋，但經原告催告被告交還
    系爭房屋，被告均置之不理，爰依民法第767條、第470條規
    定，請求被告騰空返還系爭房屋予原告等語。
　㈡被告無權占用系爭房屋，依社會通念認受有相當租金之利益
    ，致原告受有無法使用系爭房屋之損害，原告得民法第179
    條之規定，請求被告給付占用系爭房屋之不當得利。系爭房
    屋占用土地面積為33.5坪即110.74平方公尺，而上開基地11
    0年度之申報地價為每平方公尺新臺幣（下同）600元，是系
    爭房屋占用土地部分之價值為66,444元（110.74平方公尺×6
    00元＝66,444元），又原告係以2,115,050元出資興建系爭房
    屋，系爭房屋每坪單價為19,099元（2,115,050元÷110.74平
    方公尺＝19,099元，元以下4捨5入），佐以臺南市地價調查
    建築改良物標準單價表，加強磚造房屋每平方公尺9,000元
    至13,000元，則原告以每平方公尺19,099元計算系爭房屋價
    值，應屬合理，再依臺南市地價調查用建築改良物耐用年數
    及折舊率表，加強磚造房屋每年折舊率1.9%為計，系爭房屋
    已興建24年，是系爭房屋價值為1,150,572元【19,099元×（
    1－24×1.9%）×110.74＝1,150,572元】。又系爭房屋位於台17
    線旁，附近有七股鹽山、潟湖等風景區，爰以年息6%計算相
    當於租金之不當得利，是原告得請求被告自110年3月1日起
    至返還系爭房屋止，按月給付6,085元【（66,444元＋1,150,
    572元）×6%÷12個月＝6,085】。
　㈢對被告抗辯之陳述：
　⒈系爭房屋係原告出資興建，業經原告舉證，被告所提證據並
    無法證明系爭房屋係由家產資金建築。
　⒉原告確有承諾要將系爭房屋無償供被告母親許陳彩鳳於在世
    期間居住，而許陳彩鳳已於110年5月5日過世，故使用借貸
    期限已屆至，使用借貸契約已消滅，被告自不得以許陳彩鳳
    與原告間之使用借貸契約繼續使用系爭房屋。又縱認原告與
    許陳彩鳳間之使用借貸關係不因許陳彩鳳死亡而消滅，原告
    亦得依民法第472條第4款之規定終止契約，原告亦已向許陳
    彩鳳之繼承人為終止使用借貸契約之意思表示，被告自不得
    得依使用借貸契約使用系爭房屋。
　⒊原告與被告間並未曾達成使用借貸契約之意思合致，被告主
    張與原告間有成立使用借貸契約應負舉證之責。被告占用系
    爭房屋係因其為許陳彩鳳之子，因照顧母親許陳彩鳳而居住
    於系爭房屋內，僅係占有輔助人，並未單獨與原告另成立使
    用借貸契約。又縱認原告有因被告照顧母親許陳彩鳳而默示
    同意被告使用系爭房屋而與被告成立使用借貸契約，但該借
    貸目的乃在於提供被告照顧母親許陳彩鳳，而許陳彩鳳既已
    過世，被告借貸之目的使用已完畢，原告自得依民法第470
    條第1項請求被告返還系爭房屋。又如認該借用不能依借貸
    目的而定期限，即屬借貸未定期限，依民法第470條第2項規
    定，原告得隨時請求被告返還。　　　
　㈣並聲明：被告應將系爭房屋遷讓返還原告；被告應自110年3
    月1日起至返還系爭房屋之日止，按月給付原告6,085元；願
    供擔保，請准宣告假執行。
二、被告則答辯：
　㈠系爭房屋乃兩造家族長輩許慶瑞、許條明、許大和所共有，
    房屋原為三合院磚木造古厝，因遭蛀蟲蛀蝕，86年間雖以原
    告名義重新興建，但興建費用係由尚未分出之家族資產撥出
    ，並非原告個人所出資興建，被告亦為系爭房屋所有權人之
    一，自有權使用系爭房屋。
　㈡縱系爭房屋為原告所有，惟系爭房屋重新興建前係由被告母
    親居住使用，重新興建後亦係由被告母親及被告一直居住使
    用，原告從未居住使用系爭房屋，且系爭房屋所坐落之基地
    ，因「社團法人臺南市後港許姓宗親會」認係屬其分管位置
    ，每年所需繳納之地價稅，亦係向被告收取，足徵原告與被
    告之母及被告間就系爭房屋之使用有得到原告默示同意，是
    被告與原告就系爭房屋實具有使用借貸關係之存在，而系爭
    房屋既仍由被告繼續使用中，則借用原因及目的尚未終止或
    消滅，原告請求被告遷讓系爭房屋亦無理由。
　㈢原告並非系爭房屋坐落基地之所有權人，原告請求被告給付
    相當於租金之不當得利將土地價值計算在內，容有誤會。又
    依原告所提出系爭房屋110年房屋稅繳款證明，系爭房屋110
    年度課稅現值為153,000元，縱原告得請求被告給付使用系
    爭房屋之租金，亦應以系爭房屋之課稅現值153,000元做為
    計算基準，再者，原告實際上就系爭房屋應僅有3分之1之權
    利，則原告請求被告給付相當於租金之不當得利以年息百分
    之5計算，原告每月得向被告請求之金額為212元（153,000
    元×5%×1/12×1/3＝212）。
　㈣並聲明：請求駁回原告之訴。如受不利之判決，願提供擔保
    請准宣告免為假執行。
三、兩造不爭執之事實：
  ㈠門牌號碼台南市○○區○○0000號房屋即系爭房屋現由被告占有
    居住使用。
  ㈡系爭房屋坐落於臺南市○○區○○段0000地號土地，兩造均非該
    土地之登記所有權人。系爭房屋為未保存登記建物，依臺南
    市政府財稅局佳里分局檢送之房屋稅籍資料，系爭房屋構造
    別為加強磚造，面積102.30平方公尺，現值150,600元，納
    稅義務人為許日南即初始設籍人。（本院卷第73頁至第76頁
    ）
  ㈢系爭房屋原為三合院磚木造古厝，嗣於87年間重新興建成為
    現況，房屋現況如本院111年4月8日勘驗期日現場照片所示
    。房屋重建後均係由被告母親許陳彩鳳居住，原告未曾居住
    在系爭房屋內。許陳彩鳳於110年5月5日死亡，死亡時戶籍
    地址係在系爭房屋。
  ㈣系爭房屋 89年、91年、93年、95年及97年至110年房屋稅係
    由原告繳納，被告對原告所提出之房屋稅繳款書之真正不爭
    執。（本院卷第33頁至第45頁）
  ㈤系爭房屋占用系爭土地部分自97年至108年之地價稅，均係被
    告於108年10月21日一次繳納予社團法人臺南市後港許姓宗
    親會。該宗親會於109年12月20日亦有出具原告繳地價稅1,9
    50元之免用統一發票收據一紙給原告。（本院卷第79、85頁
    及原證9）
  ㈥被告於109年12月18日有以七股郵局存證號碼44號通知原告：
    「臺南縣○○鄉○○村0000號三合院磚木造古厝，原係許慶瑞、
    許條明、許大和三兄弟共有之祖厝；至70年代，許慶瑞、許
    條明、許大和三兄弟先後辭世，你許日南為父輩許慶瑞之養
    子，在未事先徵詢許條明、許大和繼承人意見與同意的情況
    下，一意獨行，即拆除三合院磚木造古厝，另建以你個人為
    所有權人之平房水泥建物，並將原三合院古厝貴重之檜木延
    工做成你個人專用座椅。自私無視先人共有房產與漠視民法
    財產權之行為莫此為甚。本人在與父輩許條明繼承人商議後
    ，今特函要求你拆屋還地，並且回復三合院磚木造古厝原貌
    。特此通知」。（本院卷第47頁至第49頁）
  ㈦原告於110年1月7日有寄北投明德郵局第2號存證信函予被告
    記載：告知被告（與其母）於110年2月28日前搬離台南市○○
    區○○里0鄰○○0000號等語。（本院卷第51頁）
四、兩造爭執事項：
  ㈠原告依民法第767條及第470條規定請求被告遷讓返還系爭房
    屋是否有理由？
  ㈡原告依民法第179條之規定，請求被告自110年3月1日起至返
    還上開房屋之日止，按月給付6,085元，有無理由？
五、本院之判斷：
　㈠原告應為系爭房屋之所有權人：
  ⒈按未保存登記之房屋，應以出資興建之原始起造人為所有權
    人。原告主張系爭房屋係由其於86年間出資興建之事實，業
    據其提出86年4月20日房屋興建之估價單乙份為證，並經台
    南市政府財政稅務局佳里分局110年12月6日南市財佳字第11
    02811498號函查覆系爭房屋確係於88年間由原告初始設籍課
    稅，與原告所提出之估價單時間亦屬相符，再參酌被告於10
    9年所寄發予原告如不爭執事項㈥內容所示之存證信函中亦有
    自行記載「拆除三合院磚木造古厝，另建以你個人為所有權
    人之平房水泥建物」等語，亦與原告所提出之估價單及本院
    至現場勘驗系爭房屋現況為水泥建物等情，均屬相符，足認
    原告主張系爭房屋為其86年間所出資另重新興建之房屋，應
    可採信。
　⒉被告雖否認原告所提出之估價單之真正，並辯稱系爭房屋之
    工程款係由家族資產共同出資云云，惟查，證人陳慕寰於本
    院至系爭房屋現場勘驗測量時有至現場證述：伊父親有受原
    告委託來蓋系爭房屋，原告有請伊找出伊父親留在家中的估
    價單原稿給原告，但伊沒有找到，伊父親是在做搭鐵皮屋工
    程，伊有看估價單的筆跡確實是伊父親之筆跡，伊父親已過
    世無法到場作證，但伊母親有跟伊說伊父親確實有幫原告搭
    建系爭房屋，是原告來委託伊父親興建的，伊母親及父親都
    有來這個地方做工程等語，有本院111年4月8日勘驗筆錄在
    卷可憑，證人陳慕寰與兩造並無特殊利害關係，其證詞應無
    偏頗原告之虞而堪採信，依其證詞堪認系爭房屋確係由原告
    委託興建，工程款衡情亦係由委託人即原告所支付予被委託
    興建之人，是原告確為出資興建系爭房屋之人，應可認定。
    被告抗辯有出資乃屬有利於被告之事實，應由被告舉證，而
    被告所提出之被證2雖有原告之簽名，但其中無任何被告有
    出資之任何憑證，且該文書所列之土地與系爭房屋並無任何
    關連，另所記載「大潭寮蓋新屋由日南蓋所有人，房屋土地
    以後由三房自己另購買」等語，如該所列之房屋為系爭房屋
    ，依上開記載亦係載明房屋為原告所興建屬於原告所有，並
    無何文字有記載房屋係由家族出資興建，自無從以該文書之
    記載證明被告所述房屋係由家族出資興建之內容，此外，被
    告未再提出其他證據，則被告抗辯其有出資興建系爭房屋亦
    為系爭房屋所有權人乙節，自難憑採。
　㈡原告依民法第767條及第470條規定請求被告遷讓返還系爭房
    屋，應屬有據：　
　⒈按所有人對於無權占有或侵奪其所有物者，得請求返還之。
    對於妨害其所有權者，得請求除去之，民法第767條第1項前
    段及中段分別定有明文。又以無權占有為原因，請求返還所
    有物之訴，被告以非無權占有為抗辯者，原告對於被告無權
    占有之事實，無舉證責任，被告應就其取得占有，係有正當
    權源之事實證明之。原告主張系爭房屋現由被告占有一節，
    為被告所不爭執，而系爭房屋為原告所有，已經認定如上，
    又被告抗辯其有出資興建為系爭房屋共有人乙節，並未舉證
    證明，其抗辯因系爭房屋為其所有而有正當使用權源，即非
    可採。被告如抗辯其他合法占用系爭房屋之正當權源，自應
    由被告舉證，被告固以系爭房屋重新興建後均由被告母親及
    被告居住而主張與原告就系爭房屋有成立使用借貸關係等語
    ，惟原告否認與被告有成立使用借貸契約，僅自認興建後確
    有同意訴外人許陳彩鳳居住使用而與許陳彩鳳間成立使用借
    貸關係等語，而被告亦自陳其之前係在立法院當國會助理，
    足見其工作地點係在北部，實際住居生活地點自係在北部，
    並非長期居住在臺南，再參酌被告戶籍亦長期係設於桃園，
    係在110年6月18日始遷入系爭房屋，均可見被告於110年6月
    前實際住居所並非在系爭房屋，縱其於假日返回臺南時有居
    住於系爭房屋之事實，亦應係基於其與許陳彩鳳間之母子同
    住關係，於被告提出其與原告就系爭房屋確另有成立使用借
    貸之意思合致之詳細說明及舉證前，尚難因其有與許陳彩鳳
    同住於系爭房屋之事實，即得認定被告與原告間亦有成立使
    用借貸契約，是被告抗辯其得依其與原告間之使用借貸契約
    關係占用系爭房屋，尚無可採。
　⒉再按借用人應於契約所定期限屆滿時，返還借用物；未定期
    限者，應於依借貸之目的使用完畢時返還之，但經過相當時
    期，可推定借用人已使用完畢者，貸與人亦得為返還之請求
    ；借貸未定期限，亦不能依借貸之目的而定其期限者，貸與
    人得隨時請求返還借用物；及借用人死亡者，貸與人得終止
    契約，民法第470 條及第472 條第4 款分別定有明文。本件
    原告固自認與許陳彩鳳就系爭房屋有以提供許陳彩鳳居住終
    老之使用目的，而與許陳彩鳳間就系爭房屋存有使用借貸法
    律關係，惟許陳彩鳳既已過世，應可認訴外人許陳彩鳳之借
    用目的已完成，使用借貸關係應已消滅，原告亦可依民法第
    470 條（借貸之目的使用完畢）或同法第472 條第4 款（借
    用人死亡）規定認使用借貸契約已終止而請求返還借貸物。
    又依原告所陳使用借貸契約之目的係欲供許陳彩鳳終老使用
    ，自屬人性之債權契約，且具有相對性，其拘束力僅存在於
    契約當事人雙方，而無從加以繼承，況原告於許陳彩鳳死亡
    前即曾以存證信函通知被告及許陳彩鳳搬遷，亦可見原告已
    有終止其與許陳彩鳳間之使用借貸契約之意思，是被告亦不
    得以許陳彩鳳與原告間之使用借貸關係作為其占用系爭房屋
    之權源依據。
　⒊此外，被告未再提出其他舉證證明有其他占有系爭房屋之合
    法權源，則原告主張被告係無權占用原告所有系爭房屋，自
    屬有據。從而，原告依民法第767條第1項前段規定，請求被
    告應將系爭房屋騰空返還原告，為有理由，應予准許。
　㈢原告請求被告給付無權占有系爭房屋相當於租金之不當得利
    ，亦屬有據：
　⒈按無法律上之原因而受利益，致他人受損害者，應返還其利
    益，民法第179條前段定有明文。又無權占有他人土地，可
    能獲得相當於租金之利益，為社會通常之觀念。再按相當於
    租金損害之計算標準，應參酌土地法第97條第1項規定，予
    以計算較為客觀公允（最高法院81年度台上字第339號判決
    意旨參照）。復按城市地方房屋之租金，以不超過土地及其
    建築物申報總價額年息百分之10為限；所謂土地價額及建築
    物價額，指法定地價及依該管直轄市或縣（市）地政機關估
    定之價額；而法定地價即為土地所有權人依土地法所申報之
    地價，土地法第97條第1項、第148條、土地法施行法第25條
    定有明文。又基地租金之數額，除以基地申報地價為基礎外
    ，尚須斟酌基地之位置，工商業繁榮之程度，承租人利用基
    地之經濟價值及所受利益等項，並與鄰地租金相比較，以為
    決定，並非必達申報總地價年息百分之10最高額。查原告為
    系爭房屋之所有權人，系爭房屋借用人許陳彩鳳110年5月5
    日死亡後，被告應無權繼續使用系爭房屋，已如前述，是被
    告自110年5月6日起無法律上原因受有占用系爭房屋相當於
    租金之利益，致原告未能利用系爭房屋而受有損害，原告依
    民法第179條規定，請求被告返還其因無權占有系爭房屋所
    受相當於租金之利益，自屬有據。
  ⒉本院審酌系爭房屋位於臺南市七股區，附近並無商店，人車
    亦不多，非屬經濟繁榮地點及參酌系爭房屋坐落位置、周遭
    環境及被告利用系爭房屋之經濟價值、所受利益等一切情狀
    ，認以系爭房屋及土地申報總價額百分之5計算相當於租金
    之損害，較屬適當。
  ⒊又使用房屋一定需要使用基地，是無權占用房屋所受之不當
    得利，自當包括建築物及其基地之總價額為其基準，被告抗
    辯原告非系爭房屋基地所有權人，不得以基地價額計算不當
    得利金額云云，尚無可採。又房屋課稅現值僅為稅捐機關作
    為課稅之依據，未必為房屋之實際總價，被告抗辯應以房屋
    課稅現值作為租金計算依據，本院亦難憑採，本院審酌原告
    所提出之系爭房屋興建估價單已經本院採認，是原告主張系
    爭房屋之建造價格為2,115,050元，應屬可採，另原告主張
    以上開建物價格依地價調查估計規則第12條所定之建物現值
    估計程序計算系爭房屋價值，於法亦屬有據，是依上開條文
    第1項規定扣除系爭房屋已使用24年之折舊額964,463元（建
    物累積折舊額以建物重建價值2,115,050元×建物每年折舊率
    1.9％×24年＝964,463元，元以下4捨5入）後，計算系爭房屋
    價額有1,150,587元，與原告主張系爭房屋現值為1,150,572
    元相近，自可採為系爭房屋價額之依據，又系爭房屋坐落臺
    南市○○區○○段0000地號土地面積為157平方公尺，109年申報
    地價為每平方公尺600元等情，亦有臺南市佳里地政事務所
    複丈成果圖及土地登記謄本在卷可考。依此計算，原告每月
    得請求被告給付相當於租金損害之數額為5,187元【計算式
    ：（600元×157平方公尺＋1,150,572元）×0.05×1/12＝5,187
    元，元以下4捨5入】。是以，原告主張依民法第179條規定
    ，請求被告自110年5月6日起至遷讓返還系爭房屋之日止，
    按月給付原告5,187元，核屬有據，應予准許，逾此部分之
    請求為無理由，應予駁回。
六、綜上所述，原告依民法第767條第1項前段規定請求被告應將
    系爭房屋遷讓返還予原告，並應自110年5月6日起至遷讓返
    還系爭房屋之日止按月給付原告5,187元，為有理由，應予
    准許，逾此部分之請求，則無理由，應予駁回。又兩造陳明
    願供擔保，聲請宣告假執行或免為假執行，經核原告勝訴部
    分，合於法律規定，爰分別酌定相當之擔保金額宣告之；原
    告其餘假執行之聲請，因訴之駁回而失所依據，不予准許。
七、本件事證已臻明確，兩造其餘之攻擊或防禦方法及所用之證
    據，經本院斟酌後，認為均不足以影響本判決之結果，爰不
    逐一論列，附此敘明。至被告請求通知證人許秀英到庭證述
    系爭房屋使用情形，因原告不爭執系爭房屋之使用情形，並
    已列為不爭執事項，詳如不爭執事項所示，故認此部分調查
    證據之聲請並無必要，併予敘明。
八、訴訟費用負擔之依據：民事訴訟法第79條。　
中　　華　　民　　國　　111 　年　　8 　　月　　24　　日
                  民事第三庭    法  官　童來好  
以上正本係照原本作成。
如對本判決上訴，須於判決送達後20日內向本院提出上訴狀。
如委任律師提起上訴者，應一併繳納上訴審裁判費。
中　　華　　民　　國　　111 　年　　8 　　月　　24　　日
                                書記官　郭倢妮